臺灣高等法院臺中分院刑事判決　　　　　　　　　　　九十四年度上易字第一八號
　　上　訴　人　臺灣南投地方法院檢察署檢察官
　　被　　　告　丙○○
　　選任辯護人　賴錦源
右上訴人因被告詐欺案件，不服臺灣南投地方法院九十三年度易字第四六六號中華民
國九十三年十二月八日第一審判決（起訴案號：臺灣南投地方法院檢察署九十三年度
偵字第二九七七號），提起上訴，本院判決如左：
    主      文
上訴駁回。
    理      由
一、公訴意旨略以：被告丙○○係南投縣埔里鎮大將軍園藝資材有限公司（下稱大將
    軍公司）之總務，於民國九十三年六月十九日將型號二Ｂ之培養土一百六十包賣
    予甲○○，詎丙○○見甲○○係一年已七十五歲之老者，老實可欺，竟意圖為自
    己不法之所有，於其中八十包，竟混入廉價不值錢之碎布、棉絮等不能腐化之物
    。嗣經甲○○攜回，發現無法種植使用後，始知受騙，因認被告涉犯刑法第三百
    三十九條第一項之詐欺取財罪嫌。
二、按犯罪事實，應依證據認定之，無證據不得認定犯罪事實；不能證明被告犯罪者
    ，應諭知無罪之判決，刑事訴訟法第一百五十四條第二項、第三百零一條第一項
    分別定有明文。又告訴人之告訴，係以使被告受刑事訴追為目的，是其陳述是否
    與事實相符，仍應調查其他證據以資審認；認定不利於被告之事實，須依積極證
    據，苟積極證據不足為不利於被告事實之認定，即應為有利於被告之認定，更不
    必有何有利之證據（最高法院五十二年度台上字第一三○○號、三十年度上字第
    八一六號判例要旨參照）。另按刑法第三百三十九條第一項詐欺罪之成立，以意
    圖為自己或第三人不法所有，以詐術使人將本人或第三人之物交付為要件。所謂
    以詐術使人交付，必須被詐欺人因其詐術而陷於錯誤，若其所用方法，不能認為
    詐術，亦不致使人陷於錯誤，即不構成該罪（最高法院四十六年臺上字第二六○
    號判例要旨參照）。公訴人認被告涉犯詐欺取財罪嫌，無非係以告訴人甲○○之
    指訴及告訴人於九十三年六月十九日向大將軍公司購買培養土之出貨單上並未載
    明培養土之規格型號、於九十三年七月十六日第二次購買時，除載明其規格型號
    為二Ｂ外，復特別註明「不含介質，純泥炭土，如不純，願一包換十包」等語為
    其論據。其上訴意旨則略以：被告於九十三年六月十九日出售於告訴人之其中八
    十包培養土確含有其他雜質，並非純泥炭土，已見被告確有詐欺之行為。又消費
    者既信賴產品成份而購買，提供者當依誠信原則銷售與標示出貨說明成份相同之
    產品予消費者，被告卻魚目混珠欺岡告訴人，自應構成詐欺罪等語。訊據被告丙
    ○○堅詞否認有何詐欺犯行，辯稱：告訴人九十二年六月十九日清晨七時許，到
    大將軍公司購買培養土時，告訴人向伊表明其茶樹幼苗已成型須移植裁種，欲購
    買培養土，經伊拿出公司商品型，向告訴人解說後，告訴人即選購二ＡＡ、二Ｂ
    二種型號之培養土各八十包，於同日八時許，伊請大將軍公司技工李永得駕駛堆
    高機依告訴人之指示，將其所購買之上開培養土堆上告訴人之貨車，之後告訴人
    即自行到辦公室與大將軍公司會計鄧美結清價款開立出貨單。伊並未以型號二Ａ
    Ａ之培養土詐騙告訴人，且型號二ＡＡ之培養土，並非廉價不值錢之碎布、棉絮
    ，而是有專利權之產品，售價雖與型號二Ｂ之培養土相同，惟進價所需之成本尚
    較型號二Ｂ之培養土高，伊不可能以此方式詐欺告訴人等語。
三、經查：
（一）大將軍公司所販售之培養土於外包裝上均以紅色之印章標示型號，此經證人即
      幫告訴人以堆高機將培養土搬上告訴人貨車之大將軍公司技工李永得於原審審
      理時證稱：「從我到公司後，公司的培養土綑綁在棧板上，正反面都有用Ａ４
      的紙張載明是何種培養土，每包包裝袋上面也都有用紅色的印章標上型號」等
      語明確（見原審卷第八五頁），並經原審於審理時勘驗告訴人及被告所提出大
      將軍公司所販售培養土之包裝袋結果：「告訴人所提出之包裝袋，在商標ＧＲ
      ＥＥＮＷＯＲＬＤ下方有關型號Ｆｏｒｍｕｌａ下方標示２號、７號、１０號
      之規格，位於二號右側有類似淡紅色的印記，該印記的外觀類似英文字母的Ｂ
      ，但字跡不明顯。被告所提出之包裝袋，在商標ＧＲＥＥＮＷＯＲＬＤ下方有
      關型號Ｆｏｒｍｕｌａ下方標示２號、７號、１０號之規格，其一位於二號右
      側有紅色的印記標示其種類為英文字母ＡＡ，另一個，則標示為Ｂ之包裝袋，
      其印記所在位置與告訴人提出之包裝袋字跡模糊處位置相近似，字型亦相近似
      。被告用以標示產品種類如上所述ＡＡ、Ｂ之印記，可輕易以手指塗抹之後，
      消除其字跡」（見原審卷第一０一頁），堪信證人張永得所證屬實，且大將軍
      公司販售有多種型號之培養土，如未作標示，又如何分辨販售予不同需求之消
      費者，告訴人指訴被告所販售給伊之二種培養土，包裝袋上並無作何標示等語
      ，不足採信；另大將軍公司所販售之培養土既於包裝袋上均已載明何種型號之
      培養土，一般人均得輕易分辨，告訴人豈有不知其所購買的是二種不同型號之
      培養土之理。且證人李永得亦證稱：是告訴人指揮伊將二種型號之培養土搬上
      車等語（見原審卷第八五頁），是告訴人指稱伊僅購買一種培養土云云，即難
      採信。
（二）證人即大將軍公司之會計鄧美娟於原審審理中證稱：「當天我上班遲到，到辦
      公室我先整理辦公室，告訴人到辦公室來跟我說他買了二種培養土，二ＡＡ部
      分價錢已經跟被告講好了，被告同意以一百八十元賣給他（零售原價二百二十
      元、批發價二百元），他跟我說總共一百六十包，價錢都一樣，寫在一起就好
      了，所以我就沒有寫培養土的編號，隔天我在輸入電腦時，我問被告（關於）
      告訴人購買的型號是什麼，被告才告訴我他購買的是二ＡＡ八十包、二Ｂ八十
      包，價錢都是一百八十元，我才打上去」、「告訴人跟我講一百六十包，他只
有特別強調二ＡＡ價格已經講好了，我當天因為剛進辦公室，所以沒有寫到漏
      掉了」等語（見原審卷第八八頁至第八九頁），並有大將軍公司九十三年六月
      十九日之出貨單影本及門市範圍資料列各一份附卷可稽（見偵字卷第一八頁、
      原審卷第五四頁）。可見告訴人於九十三年六月十九日向被告購買培養土時，
      除跟被告接洽外，尚有與證人鄧美娟見面，證人鄧美娟始有開具送貨單，告訴
      人指訴其於九十三年六月十九日向告訴人購買培養土時，除跟被告接洽外，未
      曾與證人鄧美娟見面並要求書立出貨單云云，自不足採。證人鄧美娟所開具之
      上開送貨單，雖未載明培養土之型號，然係事出有因，尚難以上開培養土之出
      貨單未載明培養土之型號，遽認被告有何施用詐術之行為。
（三）證人鄧美娟於原審復證稱：「（為何九十三年七月十六日出貨單備註欄會加註
      字句？）告訴人要求的，被告當時在場，被告也答應告訴人的要求，同意加註
      這些字句，所以另外一個會計才會把這些字加上去」、「（寫這些字句時，告
      訴人與被告有無發生爭執？）沒有，當時告訴人口氣平和，而且也沒有質疑先
      前出貨的泥炭土有什麼問題」等語（見原審卷第九０頁至第九一頁），是亦難
      據告訴人九十三年七月十六日購買所要求被告需加註「不含介質，純泥炭土，
      如不純，願一包換十包」等保證字眼，即認被告於告訴人九十三年六月十九日
      購買時有何詐騙之行為。另被告雖於九十三年七月十六日出具切結書載明「茲
      證明甲○○於九十三年六月十九日向大將軍公司購綠寶培養土（貳Ａ）內容含
      人造扦纖，助長培養土密度，幫助植物呼吸作用，共計捌拾包（每包一百八十
      元），本公司保證此培養土定可種植，若培養土不可種植，本公司願賠償該培
      養土，一切負責」等語，此有該切結書附卷可稽（見偵字卷第十頁），足見該
      切結書僅係被告供保證大將軍於九十三年六月十九日所出售之培養土可供種植
      作物使用，且其內容亦提及該培養土確含有人造纖維，難認被告有自承在九十
      三年六月十九日出賣培養土予告訴人時有何施用詐術之行為。
（四）證人即保綠實業股份有限公司（保綠公司）負責人許水茂於原審審理時證稱：
      「（大將軍公司有無向你們公司購買產品？）有，型號為人造土三號的產品」
      、「（請問證人公司生產型號三號的產品成份為何？）產品的成份只是把紡織
      纖維團粒化，變成一個個顆粒，屬於無菌土，除此之外沒有其他的成份。這種
      產品可以代替傳統的土壤，傳統的土壤會硬掉，但人造土不會，也可以加入其
      他的土壤種植，在業界已經使用十多年，功用在保濕、透氣」、「經我檢視的
      結果，被告所提出二ＡＡ培養土當中混有棉絮部分，確實為本公司所生產之團
      粒化的產品，團粒化的棉絮有大有小，機器打造出來的，小可以小到約零點幾
      公分，大可大到一至三公分，棉絮是可以直接撕開，可以被微生物分解，棉絮
      顏色也會不同，因為下腳棉的廢料，所以顏色無法齊一」、「經我檢視的結果
      ，告訴人所提出的泥土中混有棉絮部分，確實為本公司所生產之團粒化的產品
      ，但團粒化的過程棉絮會大小不一，告訴人所提出的棉絮應該是有篩檢過，刻
      意把比較大的棉絮挑出來的結果」等語（見原審卷第九三頁至第九五頁），並
      有中華民國發明第一四一一八二號專利證書、中華民國專利公報資料庫專利公
      報全文、專利相關圖形檔及保綠公司發發送通知影本各一份附卷可憑（見偵字
      卷第二０頁至第二三頁、第四六頁）；又經原審於審理時當庭勘驗結果：「被
      告所提出二ＡＡ培養土其中確實混有大小不一的棉絮，小的棉絮長度短於零點
      五公分，大的棉絮長度可大於兩公分，棉絮是呈現可輕易撕解的狀態，顏色不
      一」、「告訴人所提出的其所指稱摻有棉絮的泥炭土，均屬棉絮的成份，幾乎
      無土質存在，棉絮顆粒均大於一、二公分，屬於勘驗被告所提出二ＡＡ培養土
      當中所發現棉絮較大的部分」、「證人許水茂所提出團粒化之棉絮，顆粒大小
      不一，有成團狀、有成條狀，其中顆粒較大者，與告訴人所提出外觀、材質、
      觸感、顏色均近似」明確（見原審卷第八四頁、第八六頁），足認大將軍公司
      所開發生產之型號二ＡＡ培養土，其所添加之棉絮，確係自保綠公司處買入後
      而混入泥炭土之培養土，並非告訴人所指之「廉價不值錢之碎布、棉絮等不能
      腐化之物」或「棉沙廠之無用之垃圾－碎布、棉紗」。另被告所生產之二Ｂ培
      養土，乃純泥炭土每包八十公升裝，售予告訴人新台幣（下同）一百八十元，
      其購入泥炭土之成本為每公升約一．二一元（每包單價三九０元以每包容量三
      二０公升），此有農友種苗股份有限公司統一發票影本二紙可稽（見偵字卷第
      四五頁），而被告所生產之二ＡＡ培養土，亦係八十公升裝，售予告訴人亦係
      一百八十元，其成份大部分係泥炭土，有部分係向保綠公司所購入之人造纖維
      土，而其向保綠公司購買之人造土之成本為每公升二．五元（每包單價二五０
      元除以每包容量一００公升），此有保綠公司發送通知一紙可稽（見偵字卷第
      四六頁），若被告有不法之意圖，豈有以購入成本較高之人造纖維土混入泥炭
      土之理？另證人即大將軍公司之客戶呂傳奇於原審審理中亦證稱：「（有無向
      大將軍公司購買培養土？何種型號？）我們公司買過二ＡＡ與二Ａ的產品，都
      有使用，各種植物所需要的土壤排水性透氣性都有不同，所以需要不同的培養
      土」、「（二ＡＡ的培養土是否現場被告提出，當庭開拆的二ＡＡ培養土？）
      是，剛開始是使用二ＡＡ的產品，後來我有特別指定要求他在加入椰子殼以符
      合我的需要，我是種植盆花」等語明確（見原審卷第九九頁），並有出貨單影
      本可稽（見偵字卷第二八頁至第三三頁）。足見大將軍公司所生產之型號二Ａ
      Ａ培養土確可供種植農作物使用。是公訴人以被告所出售予告訴人之八十包培
      養土含有其他雜質，認為係廉價不值錢之碎布、棉絮等不能腐化之物，因而認
      被告有魚目混珠欺罔告訴人情事，即認被告確有詐欺行為，顯有誤會。
（五）至告訴人未透過檢察官而逕行聲請本院再傳喚證人李永得、鄧美娟到院訊問。
      經查：上開二位證人，業經原審審理時已傳訊作證，並經原審之辯護人及檢察
      官進行詰問，本院認已無再傳訊詰問之必要，告訴人就此部分聲請自不應准許
      。
（六）綜上所述，被告並未有何意圖不法所有及對告訴人施用詐術取財之犯行，是被
      告上開所辯尚屬可信。此外復查無其他積極證據足以證明被告有被起訴之犯行
      ，是本件犯罪不能證明，揆諸前揭說明，自應為被告無罪判決之諭知。是本件
      原審以不能證明被告犯罪，而依刑事訴訟法第三百零一條第一項規定，諭知被
      告無罪之判決，經核認事用法，並無不合，檢察官上訴意旨猶執前詞，而指摘
      原判決不當，為無理由，應予駁回。
據上論結，應依刑事訴訟法第三百六十八條，判決如主文。
本案經檢察官乙○○到庭執行職務。
中      華      民      國      九十四      年      四    月      六    日
                                    臺灣高等法院臺中分院刑事第八庭
                                          審判長法  官  羅  得  村
                                                法  官  劉榮  服
                                                法  官  巫  政  松
右正本證明與原本無異。
不得上訴。
                                                書記官  陳  妙  瑋
中      華      民      國      九十四   年      四       月     六     日
                                                                        Ｉ
